【裁判字號】    97,訴,1617
【裁判日期】    971219
【裁判案由】    債務人異議之訴等
【裁判全文】
臺灣板橋地方法院民事判決              97年度訴字第1617號
原      告  乙○○
訴訟代理人  謝玉璇律師
被      告  甲○○
上列當事人間請求債務人異議之訴等事件，經本院於民國97年11
月25日言詞辯論終結，判決如下：
    主  文
原告之訴及假執行之聲請均駁回。
訴訟費用由原告負擔。
    事實及理由
一、原告起訴主張：
（一）緣原告與被告為夫妻，兩造前於民國80年間曾因家庭生活
      費用負擔等糾紛經由臺北縣新店市調解委員會調解成立，
      雙方同意自80年10月1 日起，被告應按月負擔2 萬元之家
      庭生活費用，原告則應按月負擔1 萬元之生活費用，此有
      經臺灣臺北地方法院家事法庭核定之臺北縣新店市調解委
      員會80年民調字第204號調解書足稽。
（二）查被告於調解成立後，初時雖尚願給付生活費，惟每回給
      付均僅負擔部分而未依調解書按月負擔2 萬元足額之生活
      費，就被告未給付足額之部分，原告僅得基於家庭生活支
      出之必需而代為補足，是原告每月均負擔達1 萬元以上之
      家庭生活費用。然自93年5 月起，被告竟即完全未依上開
      調解書給付每月2 萬元之生活費，而均由原告代為負擔至
      今。97年7 月間，原告接獲鈞院民事執行處之查封登記函
      ，經原告聲請閱卷，始知被告竟於97年5 月19日據上開調
      解書以原告未負擔生活費為由對原告之財產聲請強制執行
      ，且被告除已受償原告存於新店郵局74,266元之存款外（
      此部分乃經鈞院民事執行處囑託臺灣臺北地方法院執行，
      並經該院對郵局核發支付轉給命令，鈞院民事執行處並已
      查封原告所有之二筆不動產，分別為臺北縣中和市○○段
      169 號之土地（權利範圍35/10000）暨坐落其上建物門牌
      為臺北縣中和市○○路71之2 號10樓之房屋，及臺北縣板
      橋市○○段593 號之土地（權利範圍1/2） 暨坐落其上建
      物門牌為臺北縣板橋市○○路○ 段156 巷17號之房屋，惟
      原告並無未負擔生活費之情，是被告對原告並無生活費債
      權存在而不得執行原告之財產。
（三）對被告抗辯之陳述：
    1.按「確認法律關係之訴非原告有即受確認判決之法律上利
      益者不得提起之」；次按「法律關係之存否不明確，致原
      告在私法上之地位有受侵害之危險，而此危險得以對於被
      告之確認判決除去之者，即得依民事訴訟法第247 條之規
      定提起確認之訴」，分別為民事訴訟法247 條第1 項、最
      高法院52年度臺上字第1922號判例意旨可資參照。查本件
      原告主張均有按時負擔生活費，惟被告仍執系爭調解書主
      張原告未負擔生活費而聲請強制執行，則被告對原告是否
      有生活費債權之法律關係不明確，原告私法上之地位顯有
      受侵害之危險。再者，若未能根本確認被告對原告基於調
      解書所示之生活費債權不存在，原告仍有再受被告據該調
      解書一再對原告聲請強制執行之危險，是原告提起確認訴
      訟，實有受確認判決之法律上利益，合先敘明。
    2.原告均按時負擔生活費，被告對原告並無生活費之債權存
      在，被告雖於97年5 月19日聲請強制執行狀中表示原告自
      81年1 月起即未曾依臺北縣新店市調解委員會80年民調字
      第204 號調解書給付生活費云云，惟查，上開調解書乃載
      明被告及原告應分別按月負擔2 萬元及1 萬元之生活費，
      而原告實自上開調解成立起即均依照調解書內容給付每月
      1 萬元生活費。抑者，自93年5 月起，被告即完全未依上
      開調解書給付每月2萬元之生活費而均由原告代為負擔至
      今，縱認被告有負擔部分家庭生活費，惟亦不代表原告未
      負擔生活費，被告應舉證證明原告未負擔生活費、伊對原
      告有生活費債權存在，退萬步言，縱認被告有按月負擔每
      月2 萬元之生活費，惟此與原告是否未按月負擔兩造家庭
      生活費係屬二事，是被告仍應舉證證明原告未負擔生活費
      、被告對原告有生活費債權存在，自不待言。
    3.被告對於原告並無生活費債權存在，被告執系爭調解書執
      行原告之財產實無理由。按「執行名義成立後，如有消滅
      或妨礙債權人請求之事由發生，債務人得於強制執行程序
      終結前，向執行法院對債權人提起異議之訴」，強制執行
      法第14條第1 項前段定有明文。查鈞院民事執行處雖已囑
      託臺灣臺北地方法院執行，並經臺灣臺北地方法院對郵局
      核發支付轉給命令將原告存於新店郵局74,266元之存款給
      付予被告，惟關於原告遭查封之2 筆不動產則尚未進行拍
      賣，被告並未完全受償其所主張之債權額，是本件執行程
      序尚未終結，從而原告依法自得提起異議之訴請求撤銷尚
      未終結之執行程序。縱認原告未負擔生活費，被告就5 年
      以前所發生之生活費請求權亦已罹於時效，按「消滅時效
      完成後，如債權人依原執行名義或債權憑證聲請法院再行
      強制執行時，亦不生中斷時效或中斷事由終止重行起算時
      效之問題，債務人自非不得對之提起債務人異議之訴，以
      排除該執行名義之執行」，最高法院89年台上字第1623號
      判決著有明文。揆諸上開判決意旨，倘於時效完成後，債
      權人仍聲請執行，債務人即得提起異議之訴以排除執行。
      如前所述，原告實均有負擔生活費，被告以原告未負擔生
      活費而請求執行原告之財產並非適法。退萬步言，縱認原
      告未負擔生活費，惟按「利息、紅利、租金、贍養費、退
      職金及其他一年或不及一年之定期給付債權，其各期給付
      請求權，因五年間不行使而消滅」，為民法第126 條所明
      文。查被告乃於97年5 月19日始請求執行自81年1 月起之
      每月1 萬元計算之生活費，惟被告所請求之生活費為每期
      不及1 年之定期給付債權，依法應適用5 年之短期時效，
      是被告至多亦僅得請求最近5 年內之生活費給付，亦即自
      81 年1月起至92年4 月止之生活費請求權已罹於時效，是
      縱認被告得請求執行生活費，亦僅得執行92年5 月後之生
      活費，就其餘時效已完成之生活費債權，原告自得請求排
      除該部分之執行。
    4.次按「無法律上原因而受利益致他人受損害者應返還其利
      益，雖有法律上原因而其後已不存在亦同」，民法第179
      條定有明文。承前所述，原告並無未負擔生活費之情，是
      被告對原告並無生活費債權存在，乃被告執系爭調解書對
      原告之財產聲請執行而已自原告之存款受償74,266元，被
      告受有上開金錢自無法律上原因，且致原告受有損害，被
      告自應返還其所受利益即74,266元。
（四）聲明：1.確認被告就臺北縣新店市調解委員會80年民調字
      第204 號調解書所載，自81年1 月起至97年4 月止共計19
      6 萬元之生活費債權不存在；2.臺灣板橋地方法院民事執
      行處97年度執字第44217 號強制執行程序尚未終結部分，
      應予撤銷；3.被告應給付原告74,266元及自起訴狀繕本送
      達翌日起迄清償日止按年息百分之五計算之利息；4.就聲
      明第3項，請依職權宣告假執行。
二、被告則辯以：其每月均有支付家庭日常生活開銷，平均已超
    過23,000元以上，其2 名子女之教育費、日常生活費約在15
    ,000 元 至37,000元之間不等，而原告所有坐落臺北縣中和
    市○○段169 號之土地（權利範圍35/10000）暨其上建物門
    牌為臺北縣中和市○○路71之2 號10樓之房屋，迄至94年5
    月間前後約十餘年，均由其繳納房屋貸款每月約9,000元至
    10,000元，此外，原告名下汽車之稅金、保修費、燃料費亦
    均由其支付，致其每月平均支出超過80,000元至90,000元，
    入不敷出之情形下，因而自85年7 月起陸續向公會及銀行借
    貸，至今尚有貸款須繳納，而原告非但不體諒其對家庭之付
    出，甚且在今年初以欺騙之手段，向法院查扣其退休金，迫
    使其只得對伊提起償付生活費之訴。聲明：原告之訴駁回。
三、查本件原告主張其與被告為夫妻，兩造前於80年間曾因家庭
    生活費用負擔等糾紛經由臺北縣新店市調解委員會調解成立
    ，雙方同意自80年10月1 日起，被告應按月負擔2 萬元之家
    庭生活費用，原告則應按月負擔1 萬元之生活費用，嗣被告
    於97年5 月19日，依據上開調解書，以原告未負擔生活費為
    由對原告之財產聲請強制執行，被告除已受償原告存於新店
    郵局74 ,266 元之存款外，本院民事執行處並已查封原告所
    有上述2 筆不動產等情，業據提出臺灣臺北地方法院家事法
    庭核定之臺北縣新店市調解委員會80年民調字第204 號調解
    書、被告97年5 月19日聲請強制執行狀、臺灣臺北地方法院
    核發之支付轉給命令、本院民事執行處囑託查封登記函等影
    本等影本各1 份為證，且為被告所不爭執，以上事實堪信為
    真實。
四、再原告主張其並無未負擔生活費之情，是被告對原告並無生
    活費債權存在而不得執行原告之財產，且縱認被告得請求執
    行生活費，亦僅得執行92年5 月後之生活費，就其餘時效已
    完成之生活費債權，原告自得請求排除該部分之執行等語，
    被告則以前開情詞置辯，是本件所應審究者，為被告對原告
    有無生活費債權存在之問題，茲敘述如下。
五、按債務人異議之訴之性質，我國實務上多採「形成之訴說」
    ，認本訴係債務人基於實體上事由，以排除執行名義之執行
    力為目的，即以判決使該執行力生消滅或變更之效果。其訴
    訟標的為排除執行名義執行力之異議權，而非實體法上之形
    成權，原告實體上之主張，有異議權之事由，法院就此項訴
    訟所為之裁判，對於發生異議事由之法律關係之存否並無既
    判力（最高法院61年台抗字第628 號參照），則查，本件原
    告主張被告據以提起本件強制執行之債權業已罹於時效消滅
    ，縱屬實在，依上開說明，原告亦僅得為時效之抗辯而拒絕
    給付而已，並非被告之債權權利不存在，不能進而確認被告
    之債權請求權不存在，故原告以時效消滅為由，認仍應為確
    認債權之不存在之判決，尚無理由。是本件原告雖以時效消
    滅抗辯，然被告之債權權利並非不存在，原告僅於被告主張
    權利時，得為抗辯拒絕給付而已，已如前述，故被告本於債
    權之請求權，經取得執行名義後，即得聲請法院對原告之財
    產為強制執行，此為強制執行法所規定，亦為憲法所保障之
    訴訟權利，任何人不得予以限制或剝奪，原告僅於被告有侵
    害其權利時，得請求賠償損害而已。故原告聲明請求「確認
    被告就臺北縣新店市調解委員會80年民調字第204 號調解書
    所載，自81年1 月起至97年4 月止共計196 萬元之生活費債
    權不存在；臺灣板橋地方法院民事執行處97年度執字第4421
    7 號強制執行程序尚未終結部分，應予撤銷」，與法律所保
    障之訴訟權利相牴觸，其請求尚無理由，應均予駁回。
六、再按主張不當得利請求權之原告，係因自己之行為致造成原
    由其掌控之財產發生主體變動，則因該財產變動本於無法律
    上原因之消極事實舉證困難所生之危險自應歸諸原告，始得
    謂平。是以原告對不當得利請求權之成立要件應負舉證責任
    ，亦即原告必須證明其與被告間有給付之關係存在，且被告
    因其給付而受有利益以及被告之受益為無法律上之原因，始
    能獲得勝訴之判決（最高法院91年度台上字第1673號判決意
    旨參照）。又按債權通常而言，具有下述五種效力：(一)請求
    力 (訴請履行力)。 (二)執行力 (強制執行力)。 (三)私力實現
    。(四)處分權能。(五)保持力 (保有給付的法律上原因)， 申言
    之，債務人自動或受法律的強制而提出給付時，債權人得保
    有此項給付，債權乃成為保持此項給付之法律上原因，故債
    權人雖因債務人的清償而受利益，致他人受損害，並不成立
    不當得利，債務人一旦行使此項消滅時效抗辯權，債權的請
    求力因而減損，難以訴之方法強制實現，惟此種債權仍得受
    清償。此種罹於消滅時效的債權，係屬所謂不完全債權（或
    稱自然債務），債權人請求力雖因債務人之抗辯權而減弱，
    但仍具有可履行性，其受領給付的權能（債權之保持力），
    不因此而受影響，則查，原告主張依據民法第179 條不當得
    利之規定，請求被告返還返還其所受利益即74,266元及其法
    定遲延利息，自應就無法律上原因之及原告受有損害及被告
    受有利益等事實舉證證明之，然原告並未舉證以實其說，已
    屬無據，且被告就此項得向原告請求給付之債權，縱使其請
    求權已罹於消滅時效，且原告亦行使消滅時效抗辯權，但被
    告此項債權受領給付的權能（債權之保持力）並未受影響，
    其於本院強制執行程序中所受領之74,266元，並非無法律上
    原因而受利益，自不成立不當得利。
七、綜上所述，原告並未舉證執行名義成立後有何消滅被告請求
    之事由，亦未舉證原告之給付為無法律上原因等事實，原告
    請求：「1.確認被告就臺北縣新店市調解委員會80年民調字
    第204 號調解書所載，自81年1 月起至97年4 月止共計196
    萬元之生活費債權不存在；2.臺灣板橋地方法院民事執行處
    97年度執字第44217 號強制執行程序尚未終結部分，應予撤
    銷；3.被告應給付原告74,266元及自起訴狀繕本送達翌日起
    迄清償日止按年息百分之五計算之利息」，為無理由，應予
    駁回。至原告受敗訴判決，其假執行之聲請即失所依據，應
    併予駁回。
八、本件事證已臻明確，兩造其餘攻擊防禦方法，經審酌於判決
    結果不生影響，爰不一一論述，附此敘明。
九、據上論結，本件原告之訴為無理由，依民事訴訟法第78條，
    判決如主文。
中    華    民    國    97    年    12    月    19    日
                  民事第三庭    法  官  邱靜琪
以上正本係照原本作成
如對本判決上訴，須於判決送達後20日內向本院提出上訴狀
中    華    民    國    97    年    12    月    19    日
                                書記官  白俊傑


司法院資訊處製作；財團法人民間司法改革基金會備份。
